【裁判字號】    99,消債聲,66
【裁判日期】    990716
【裁判案由】    聲請免責
【裁判全文】
臺灣高雄地方法院民事裁定            99年度消債聲字第66號
聲  請  人  甲○○
上列當事人因消費者債務清理之聲請免責事件，本院裁定如下：
    主  文
聲請人即債務人甲○○不免責。
    理  由
一、聲請人就自己於經濟狀況不佳情狀下仍使用信用卡、現金卡
    消費之理由陳述略以：聲請人因罹患精神疾病，至未能正常
    就業，僅能從事臨時性、短期性之工作，為維持基本生活，
    遂以信用卡為支付工具支應日常生活所需。因工作及收入均
    不固定，為繳納信用卡帳單最低應繳金額，亦常以信用卡預
    借現金或以現金卡提領現金之方式，取得現款繳付。信用卡
    之利息動輒高達百分之二十，預借現金之手續費亦甚高，聲
    請人為減少利息負擔，而曾向金融機構申請代償，惟在工作
    及所得不穩定之情況下，此舉除應急外別無實益，聲請人仍
    須繼續使用信用卡及預借現金繳付各期帳單或用以維持基本
    生活。聲請人目前仍無工作，已完全無清償能力，為能釐清
    各筆消費之始末情節，希准予到庭陳述意見。
二、法院為終止或終結清算程序之裁定確定後，除別有規定外，
    應以裁定免除債務人之債務；法院裁定開始清算程序後，債
    務人有薪資、執行業務所得或其他固定收入，而普通債權人
    之分配總額低於債務人聲請清算前二年間，可處分所得扣除
    自己及依法應受其扶養者所必要生活費用之數額者，法院應
    為不免責之裁定。但債務人證明經普通債權人全體同意者，
    不在此限；債務人有下列各款情形之一者，法院應為不免責
    之裁定。但債務人證明經普通債權人全體同意者，不在此限
    ：一、於七年內曾依破產法或本條例規定受免責。二、隱匿
    、毀損應屬清算財團之財產，或為其他不利於債權人之處分
    。三、捏造債務或承認不真實之債務。四、因浪費、賭博或
    其他投機行為，致財產顯然減少或負擔過重之債務，而生開
    始清算之原因。五、於清算聲請前一年內，已有清算之原因
    ，而隱瞞其事實，使他人與之為交易致生損害。六、明知已
    有清算原因之事實，非基於本人之義務，而以特別利於債權
    人中之一人或數人為目的，提供擔保或消滅債務。七、隱匿
    、毀棄、偽造或變造帳簿或其他會計文件之全部或一部，致
    其財產之狀況不真確。八、故意於財產及收入狀況說明書為
    不實之記載，或有其他故意違反本條例所定義務之行為。上
    為本條例第132 條、第133 條、第134 條所明文規定，復參
    本條例立法總說明「清算程序終止或終結後，法院應以裁定
    免除債務人債務。但為避免債務人濫用免責制度，產生道德
    危機，對於不免責之事由併予嚴謹之限制，債務人如有規定
    之事由，如隱匿財產等不誠實之行為，或浪費、賭博等不當
    行為，法院即不予免責」，是知清算程序終止時，原則即應
    裁定債務人免責，僅於債務人有本條例第133 條及第134 條
    所定情事者，始應予不免責裁定。末按，消費者債務清理制
    度並非逕將債務人恣意消費所造成之債務、任意轉嫁予債權
    人負擔，債務人免責制度目的係在鼓勵勤勞誠實之債務人，
    並非縱容債務人奢侈浪費，倘債務人於聲請清算前之相當期
    間內，不當利用信用金融之機會，恣意從事非屬通常生活所
    需之鉅額或奢侈性、浪費性之消費，全然未慮及個人日後履
    行返還債務之能力，反而希冀利用本條例中所定免責制度、
    濫用清算程序藉以規避償還責任，自與本條例立法本旨有違
    。
三、經查：
（一）經本院函詢聲請人之債權人就聲請人應否予以免責表示意
      見，並請提供相關信用卡、現金卡使用紀錄到院（本院卷
      第 6 頁參照），計有萬泰商業銀行股份有限公司（下稱
      萬泰銀行）、中國信託商業銀行股份有限公司（下稱中信
      銀行）、永豐商業銀行股份有限公司（下稱永豐銀行）、
      國泰世華商業銀行股份有限公司（下稱國泰銀行）、台北
      富邦商業銀行股份有限公司（下稱富邦銀行）、元大商業
      銀行股份有限公司（下稱元大銀行）、澳商澳盛銀行集團
      股份有限公司（下稱澳盛銀行）及臺灣銀行股份有限公司
      （下稱臺灣銀行）復函表示不同意聲請人免責，並提供前
      揭使用紀錄附卷供本院審酌。聲請人係於民國 95 年 7
      月 11 日與當時最大債權金融機構元大銀行成立債務協商
      （本院 97 年度消債更字第 311 號卷第 34 至 35 頁參
      照，下稱消債更卷），而查聲請人，除台灣銀行部份係助
      學貸款而負債務外，其餘銀行之信用卡、現金卡使用紀錄
      ，可追溯至 89 年 6 月間，聲請人於是時已開始使用中
      信銀行信用卡，其次係於 91 年 5 月間開始使用萬泰銀
      行現金卡，而此期間據台灣銀行提出與聲請人助學貸款契
      約書及撥款通知書記載聲請人於 89 年 9 月至 93 年 6
      月適就讀於育達商業技術學院應用日文系，可知聲請人於
      就學期間，22 歲至 26 歲間，即已開始使用消費金融服
      務（本院 97 年度司執消債更字第 163 號卷第 6 頁、第
      40 至 46 頁參照，下稱執消債更卷）；93 年 6 月畢業
      後，於 94 年 3 月至 94 年 12 月陸續申請、使用中信
      銀行現金卡、永豐銀行信用卡、國泰銀行信用卡、富邦銀
      行信用卡、元大銀行信用卡、澳盛銀行信用卡（當時為荷
      商荷蘭銀行），以迄現今，年方 32 歲而負有新臺幣（下
      同） 948,664 元債務，其中含臺灣銀行助學貸款債務占
      29.07%，因信用卡及現金卡契約所負債務占 70.93% （執
      消債更卷第 93 頁及其反面、第 191 至 193 頁參照）。
（二）觀察聲請人 89 年 6 月至 91 年 4 月，即開始使用萬泰
      銀行現金卡前一月，此期間之中信銀行信用卡使用紀錄，
      即屢有預借現金或至大立伊勢丹百貨、太平洋崇光百貨、
      漢神名店百貨等顯非日常生活必要消費場所消費之紀錄，
      初始尚可繳納帳單全額，其後即積欠日多，至 91 年 4
      月份帳單之應繳總額已為 81,323 元（本院卷第 23 至
      38 頁參照），以聲請人之在學身分，已屬鉅債。91 年 4
      月至 92 年 5 月，或因有感於自己消費習慣不適於使用
      信用卡，聲請人未有使用中信信用卡之紀錄，而改以萬泰
      銀行現金卡提領現金使用。91 年 5 月至 92 年 5 月，
      聲請人使用萬泰銀行現金卡共提領 9 次，金額共 54,100
      元，還款次數雖多，惟每次僅還款數百至一千餘元，抵充
      利息後，清償本金無幾，至 92 年 5 月 19 日止，仍積
      欠 49,982 元（本院卷第 18 頁參照）。92 年 6 月起，
      聲請人再度有使用中信信用卡紀錄，由當月帳單應繳金額
      記載 81,961 元可知（本院卷第 39 頁參照），此時聲請
      人因信用卡契約及現金卡契約所負債務總額已達 131,943
      元。
（三）92 年 6 月至 94 年 2 月，即聲請人開始使用中信銀行
      現金卡前一月，此期間聲請人已少有使用萬泰銀行現金卡
      提領之舉，縱然有之，亦不逾 2,000 元；93 年 1 月後
      ，更只有還款紀錄，惟每期清償額不過一千餘元，於利率
      甚高情況下，本金餘額猶有 40,045 元（本院卷第 18 至
       19 頁參照）。而中信信用卡使用紀錄部分，92 年 6 月
       至 93 年 7 月，聲請人雖仍有預借現金或為非日常生活
       必要消費之舉，惟金額均不甚高，亦每月均有還款，惟
       應繳總額仍略為增加至 83,026 元（本院卷第 39 至 49
       頁參照）；而 93 年 8 月至 12 月間，不知何故，中信
       信用卡之應繳總額竟驟減至 16,285 元，此時倘聲請人
       知所節制，當有清償完竣之望，詎聲請人於次月竟預借
       現金 25,000 元，至姿柔萱美膚美體坊消費 13,000 元
       ，並其他消費，共計帳款 36,929 元（本院卷第 50 至
       51 頁參照），及至 94 年 3 月間，應繳總額已回復至
       83,091 元（本院卷第 53 頁參照）。以聲請人已受信用
       卡及現金卡契約高循環利率所累近 4 年之經驗，竟仍有
       此舉，實令人費解。末者，前已述及，聲請人於 93 年
       6 月間自育達技術學院應用日文系畢業，保守估計，聲
       請人畢業伊始，除助學貸款債務外，應尚積欠中信銀行
       及萬泰銀行 83,026 元、45,358 元（本院卷第 49 頁、
       第 18 頁參照），何以就學期間可以負有如此債務，殊
       難理解。況以聲請人勞工保險被保險人投保資料表記載
       ，91 年 11 月起至 93 年 6 月 30 日止，聲請人尚於
       台灣中油股份有限公司油品行銷事業任職，觀其投保薪
       資，當已足供一在學學生維持基本生活，何以聲請人仍
       須預借現金或提領現金，堪認此些債務非供聲請人日常
       必要生活所需（消債更卷第 45 頁參照）。
（四）93 年 6 月畢業後，聲請人曾至雄獅旅行社股份有限公司
      及笑笑笑國際股份有限公司任職，而期間均甚短暫，93
      年 8 月後即無勞工保險投保紀錄（消債更卷第 45 頁參
      照）。聲請人陳報以「因罹患憂鬱症，此有財團法人台灣
      省私立高雄仁愛之家附設慈惠醫院之診斷書為憑，一直找
      不到固定工作，長時間打零工維生，而打零工之雇主皆是
      雇用 5 人以下之事業主，故皆無為抗告人投保勞工保險
      」，惟該診斷書係 97 年 4 月 1 日開具（本院 97 年度
      消債抗字第 217 號卷第 5 頁、第 10 頁參照，下稱消債
      抗卷）。按精神疾病通常難以在罹病第一時間立即確知，
      且若非已嚴重影響患者日常生活，否則患者多抗拒延醫求
      治，故聲請人罹患憂鬱症之時當早於該診斷書開具日期，
      至若確實之時間，則難確知，衡諸聲請人在學時期即負有
      利息甚高之鉅債此情狀，合理推估該時期聲請人精神壓力
      當已甚沉重，或已有憂鬱症之初期徵狀。然而，憂鬱症乃
      現代工商社會常見之精神疾病，其症狀對患者個人生活作
      息、工作能力之影響尚有深淺輕重個別之不同，且經適當
      治療後，患者之工作能力及思慮表徵仍能不亞於常人，屬
      可控制、可治療、可復原之精神疾病，從而尚難僅因罹有
      憂鬱症即當然可推導出患者喪失勞動能力、無以謀生之結
      論，從而，聲請人畢業後謀職不順遂、所得不理想此情或
      可肯認，惟若將此完全歸咎於罹患憂鬱症，尚難認合理。
（五）聲請人 93 年 6 月畢業後即未再使用萬泰銀行現金卡（
      本院卷第 18 至 19 頁參照），中信銀行信用卡積欠款項
      亦清償完竣（本院卷第 50 頁參照），倘聲請人於此時停
      止使用此等非其經濟能力所得負擔之消費金融商品，當可
      有效阻止債務擴大，臺灣銀行助學貸款債務及萬泰銀行現
      金卡契約債務亦非無清償之日。詎聲請人於 93 年 12 月
      復使用中信銀行信用卡預借現金共 25,000 元，又於台灣
      奧黛莉股份有限公司、姿柔萱美膚美體坊消費達 14,779
      元；94 年 1 月亦預借現金 25,000 元，同年 2 月 7 日
      又至姿柔萱美膚美體坊消費達 6,950 元，3 月 1 日於遠
      傳電信股份有限公司消費 5,285 元，同月 7 日又預借現
      金 4,000 元，該期中信信用卡帳單前已述及，竟回復至
      83,091 元（本院卷第 53 頁參照），同時於 94 年 3 月
      28 日聲請人開始使用中信銀行現金卡，當日提領 50,300
      元，次月提領 18,778 元，同年 5 月則提領 30,524 元
      ，至 5 月 30 日，即聲請人開始使用中信現金卡未及 3
      個月，因中信現金卡契約所負債務竟增至 99,827 元（本
      院卷第 69 頁參照），同期間聲請人對中信銀行信用卡及
      萬泰銀行現金卡帳款均只繳付最低應繳金額（本院卷第
      19 頁、第 54 至 55 頁參照），顯見聲請人此項舉債非
      用以清償債務，而聲請人如此密集、大額提領現金，擴大
      自己負債之舉，亦難認係供自己日常必要生活所需。
（六）94 年 6 月 6 日，聲請人持永豐銀行信用卡以分期攤還
      方式貸得約 73,990 元；同月 13 日，以國泰銀行信用卡
      代償中信銀行及另一銀行債務共計 100,000 元（本院卷
      第 77 頁、第 81 頁、第 56 頁參照），其中中信銀行信
      用卡帳款於代償後 4 個月，即 94 年 10 月，因聲請人
      未有節制猶持以預借現金或至漢神百貨、名佳美精緻生活
      館等處為非日常必要生活消費，竟復增加至 72,262 元，
      與代償前幾無差異（本院卷第 56 至 60 頁參照），同時
      ，中信銀行現金卡部分，經聲請人陸續小額提領、小額還
      款，積欠款項仍有 98,147 元（本院卷第 70 頁參照），
      本月 14 日、20 日，聲請人復以國泰銀行信用卡預借現
      金 11,000 元。以聲請人前僅清償因使用中信銀行信用卡
      及萬泰銀行現金卡所負債務即有困難之情狀觀之，此時更
      負有永豐銀行信用卡、國泰銀行信用卡及中信銀行現金卡
      債務，足認聲請人就此些債務幾已無清償之望。至此，堪
      認聲請人所謂為維持基本生活，遂以信用卡為支付工具支
      應日常生活所需。因工作及收入均不固定，為繳納信用卡
      帳單最低應繳金額，亦常以信用卡預借現金或以現金卡提
      領現金之方式，取得現款繳付云云，純係飾詞，非屬實在
      ，聲請人負有債務當係肇因於自己欠缺清償債務能力卻未
      有節制，恣意利用消費金融機會進行非日常非活必要消費
      所致。
（七）承上，聲請人於 94 年 10 月間當已明知自己已難清償所
      負債務，詎於 94 年 11 月，聲請人又向元大銀行申請信
      用卡代償富邦銀行信用卡、中信銀行信用卡及國泰銀行信
      用卡共計 200,000 元，而在元大銀行代償後，聲請人竟
      仍繼續使用富邦銀行、中信銀行及國泰銀行信用卡消費或
      預借現金（本院卷第 89 頁、第 87 頁、第 61 至 68 頁
      、第 81 頁參照），亦即元大銀行代償後債務不減反增，
      實不知聲請人申請代償之實益何在，徒使元大銀行同蒙債
      務不獲清償之不利益。94 年 12 月，聲請人既知財務狀
      況已然惡化、無以為繼，猶以荷蘭銀行信用卡（現為澳盛
      銀行）辦理信用貸款貸得 65,000 元，堪認聲請人心存僥
      倖，圖使各債權人蒙受損失，其主觀意欲顯有可議之處。
      猶有甚者，於 95 年 6 月，即聲請人與元大銀行申請債
      務協商之前一月，聲請人竟仍以國泰銀行信用卡於尊爵旅
      行社有限公司消費 35,000 元，聲請人濫用信用金融機會
      之情狀，灼然甚明。至此，由各該事證已足徵聲請人明知
      自己清償能力不足，未有合理規劃，即不當利用信用金融
      之機會，恣意從事非屬通常生活所需之鉅額或奢侈性、浪
      費性之消費，全然未慮及個人客觀經濟能力及清償可能性
      以致債務增加，使各債權人蒙受債務不獲清償之不利益，
      堪認其確有本條例第 134 條第 4 款「因浪費行為，致財
      產顯然減少或負擔過重之債務，而生開始清算原因」之情
      狀且情節重大。
四、據上論結，聲請人已符合本條例第 134 條第 4 款所定「因
    浪費行為，致財產顯然減少或負擔過重之債務，而生開始清
    算原因」之情狀且情節重大；另審酌本件已據各債權人具狀
    表示應予聲請人不免責之裁定，足見聲請人確未獲有全體債
    權人同意免責，是本院應依前揭規定裁定聲請人不免責，乃
    為當然。再者，以聲請人年方 32 歲，距法定退休年齡尚有
    33 年，縱因罹患精神疾病致覓職謀生較常人困難，惟究與
    完全喪失勞動能力者有間，各債權人當於考量聲請人此一特
    殊情狀後，予聲請人適當就醫治療期間，俾聲請人於病情獲
    控制後，投入職場獲取合理薪資報酬，撙節支出，盡最大誠
    意清償債務，使聲請人得有更生機會而債權人亦不致蒙受過
    大損失，衡平雙方之利益，始為本條例之立法意旨，應予指
    明。末者，本件事證已臻明確，縱准聲請人到庭陳述，於事
    實認定亦難生影響，爰不予准許，併此敘明。
五、依消費者債務清理條例第 134 條第 4 款裁定如主文。
中    華    民    國    99    年    7     月    16    日
              民事第四庭    法      官  陳樹村
上為正本係照原本作成
如不服本裁定，應於裁定送達後10日內，以書狀向本院提出抗告
，並繳納抗告費新臺幣1千元
中    華    民    國    99    年    7     月    16    日
                            書  記  官  葉姿敏

司法院資訊處製作；財團法人民間司法改革基金會備份。
